臺灣高等法院臺南分院刑事判決
109年度金上訴字第1328號
上  訴  人  臺灣臺南地方檢察署檢察官
被      告  陳浚杰  




上列上訴人因被告洗錢防制法等案件，不服臺灣臺南地方法院10
9年度金訴字第78號中華民國109年8月20日第一審判決（起訴案
號：臺灣臺南地方檢察署109年度偵字第2288號），提起上訴，
本院判決如下：
    主      文
原判決撤銷。
甲○○幫助犯洗錢罪，處有期徒刑貳月，併科罰金新臺幣參仟元，
罰金如易服勞役，以新臺幣壹仟元折算壹日。
    事實及理由
壹、犯罪事實
    甲○○明知金融機構核發之提款卡係憑密碼驗證，此外別無確
    認使用者身分之方式，是如將提款卡及密碼同時交付不認識
    之人，等同容任取得該提款卡及密碼之人任意使用該金融帳
    戶作為金錢流通之工具，而當今社會詐欺集團猖獗，當可預
    見如無正當理由徵求他人金融帳戶提款卡者，可能被使用於
    詐欺他人財物之匯款工具，再以該帳戶之提款卡提領詐得財
    物，於此情況下，因帳戶名義人與實際提領人分離，而得以
    遮斷資金去向，躲避偵查機關之追查，仍基於縱有人以其提
    供之帳戶實施詐欺取財犯罪及隱匿詐欺犯罪所得之去向、所
    在而洗錢，亦不違背其本意之幫助不確定故意，於民國108
    年11月5日前某時，與真實身分不詳，自稱「王藍萱」之詐
    騙集團成員（無證據證明達3人以上或有未滿18歲之少年）
    ，約定以每個帳戶每10日新臺幣（下同）1萬元之代價租用
    帳戶後，甲○○即於108年11月4日至5日間，依「王藍萱」之
    指示變更其開立合作金庫商業銀行帳號000-0000000000000
    號帳戶（下稱本案帳戶）提款卡密碼後，在某統一便利超商
    門市，透過店到店取貨之交貨便方式，將本案帳戶存摺、提
    款卡寄交與真實身分不詳之詐騙集團成員，由該詐騙集團成
    員於附表所示時間，以附表所示方式對甲○○、乙○○、戊○○、
    丙○實施詐騙得手，再以本案帳戶提款卡提領詐騙所得，致
    使該等詐騙所得去向及所在不明，以此方式幫助掩飾或隱匿
    該等犯罪所得。經甲○○、乙○○、戊○○、丙○發覺有異，報警
    處理並均提出告訴，因而查獲上情。
貳、認定犯罪事實所憑之證據及理由
一、刑事訴訟法第159 條之5 規定，被告以外之人於審判外之陳
    述，雖不符前4 條之規定，而經當事人於審判程序同意作為
    證據，法院審酌該言詞陳述或書面陳述作成時之情況，認為
    適當者，亦得為證據。當事人、代理人或辯護人於法院調查
    證據時，知有第159 條第1 項不得為證據之情形，而未於言
    詞辯論終結前聲明異議者，視為有前項之同意。查：本判決
    以下所引用之傳聞證據，檢察官、被告於審判程序中均同意
    作為證據使用，或知有傳聞證據之情形而未於言詞辯論終結
    前聲明異議，本院審酌該等證據作成時之情況，並無違法取
    證之情形，又與本案有關聯性，認為以之作為證據應屬適當
    ，均具有證據能力。 
二、告訴人甲○○、乙○○、戊○○、丙○於附表所示時間，遭以如附
    表所示方式詐騙，並匯款如附表所示金額進入本案帳戶後，
    遭本案帳戶提款卡提領而不知去向及所在等事實，為其等指
    訴在卷，並有如附表所示報案紀錄、匯款單據，及本案帳戶
    開戶基本資料、交易明細（警卷第15-21頁，本院卷第119-1
    28頁）等客觀證據可以佐證，此部分之犯罪事實堪以認定。
三、被告於本院準備程序表示坦承幫助詐欺、洗錢（本院卷第13
    2頁），於審理程序則表示：承認幫助詐欺等語（本院卷第1
    42頁），經查：　　
㈠、「本法所稱洗錢，指下列行為：…二、掩飾或隱匿特定犯罪
    所得之本質、來源、去向、所在、所有權、處分權或其他權
    益者。…」「本法所稱特定犯罪，指下列各款之罪：二、刑
    法…第三百三十九條…」、「本法所稱特定犯罪所得，指犯
    第三條所列之特定犯罪而取得或變得之財物或財產上利益及
    其孳息。前項特定犯罪所得之認定，不以其所犯特定犯罪經
    有罪判決為必要。」洗錢防制法第2 條第2 款、第3 條第2
    款、第4 條第1 項、第2 項定有明文。本件告訴人甲○○、乙○○、戊○○、丙○遭如附表所示方式詐騙，屬刑法詐欺取財犯
    罪，合於洗錢防制法第3 條第2 款所稱之特定犯罪，其等匯
    入被告本案帳戶之金額，即屬詐欺犯罪所得，雖實際實施詐
    騙之人尚未經查獲，然依同法第4條第2項之規定，犯罪所得
    之認定，不以實際實施犯罪之人經判決有罪為必要，本件屬
    詐欺犯罪既已為告訴人甲○○、乙○○、戊○○、丙○指訴明確，
    並有上開證據資料可以佐證，復為被告所承認，本件帳戶內
    之告訴人甲○○、乙○○、戊○○、丙○之匯款，當屬洗錢防制法
    所稱犯罪所得。
㈡、被告坦承出於幫助詐欺之不確定犯意交付帳戶，而金融帳戶
    因申請時需提出個人身分證明文件，而與申請人間有一定的
    代表性或連結關係，是一般情況多僅供自己使用，縱有供他
    人使用之情形，必也與實際使用人間有一定之親誼或信賴關
    係。相對而言，持有金融帳戶金融卡之人，得以不用經過身
    分認證，亦無需面對面查核，只要取得密碼，即可隨時隨地
    提領帳戶內之金錢，資金流通之功能便利且強大，正因如此
    ，一般人多妥善保管，絕不輕易交給非熟識之人，更不可能
    隨意洩漏密碼，再者，國內詐欺事件頻傳，而詐欺集團之所
    以如此猖狂且肆無忌憚，其最主要之原因即在於，其等收購
    第三人之帳戶作為資金流通之工具，核心成員則隱身其後，
    於騙得金錢後隨即提領一空，而偵查機關則往往因帳戶所有
    人不願吐實，或無法提供具體之資料而無法一舉成擒，此等
    犯罪之手法為全國人民所普遍知悉，稍有智識能力或社會經
    驗之人，均不陌生，是避免此等專屬性甚高之資訊或金融交
    易工具被不明人士利用為詐欺取財之工具，為一般人社會生
    活所應有之認識，則在此種社會氛圍之下，對於交付帳戶提
    款卡及密碼或具敏感性之個人資料，如無正當之理由，當足
    認定其對於可能因此助長詐欺集團之犯行，有相當之預見，
    且對於此等犯罪結果，主觀上出於默許或毫不在乎之狀態，
    蓋提款卡及密碼一旦交出，原所有人對於帳戶內之資金流動
    幾無任何控制能力，除非主動掛失，否則無異將帳戶讓渡他
    人，自己則置身事外，任憑被害人受騙且追償無門，此種舉
    動及主觀心態當屬可議，而有以刑罰加以處罰之必要。本件
    被告自承，與「王藍萱」約定以每個帳戶每10日1萬元之代
    價，交付本案帳戶提款卡與密碼（警卷第3-6頁，偵卷第27-
    28頁），且並未限定使用方式，而對於「王蘭萱」被告亦不
    知其真實身分，僅為社交軟體上之虛擬身分，則本案提款卡
    及密碼一但交付，被告對於本案帳戶之資金進出已經毫無控
    制能力，其對於本案帳戶可能遭用於詐騙集團使用，主觀上
    本可預見，再衡以本案帳戶於被告交付前之108年11月5日，
    存款餘額僅7元（本院卷第128頁），則被告交付本案帳戶，
    對其本身並無何經濟損失可言，是其有縱使發生詐騙結果，
    亦不違背其本意之幫助不確定故意，堪以認定。
㈢、刑法第30條之幫助犯，係以行為人主觀上有幫助故意，客觀
    上有幫助行為，即對於犯罪與正犯有共同認識，而以幫助意
    思，對於正犯資以助力，但未參與實行犯罪之行為者而言。
    幫助犯之故意，除需有認識其行為足以幫助他人實現故意不
    法構成要件之「幫助故意」外，尚需具備幫助他人實現該特
    定不法構成要件之「幫助既遂故意」，惟行為人只要概略認
    識該特定犯罪之不法內涵即可，無庸過於瞭解正犯行為之細
    節或具體內容。此即學理上所謂幫助犯之「雙重故意」。金
    融帳戶乃個人理財工具，依我國現狀，申設金融帳戶並無任
    何特殊限制，且可於不同之金融機構申請多數帳戶使用，是
    依一般人之社會通念，若見他人不以自己名義申請帳戶，反
    而收購或借用別人之金融帳戶以供使用，並要求提供提款卡
    及告知密碼，則提供金融帳戶者主觀上如認識該帳戶可能作
    為對方收受、提領特定犯罪所得使用，對方提領後會產生遮
    斷金流以逃避國家追訴、處罰之效果，仍基於幫助之犯意，
    而提供該帳戶之提款卡及密碼，以利洗錢實行，仍可成立一
    般洗錢罪之幫助犯（最高法院大法庭108年度台上大字第310
    1號裁定意旨參照）。本件被告並非單純提供金融帳戶，而
    是將帳戶提款卡及密碼一併交付，則被告主觀上有將本案帳
    戶交由他人入款、領款使用之認知，即屬明確，此可由被告
    本案帳戶之交易明細顯示，被告有頻繁使用提款卡提款之交
    易紀錄（本院卷第119-128頁），亦可佐證被告知悉其同時
    交付提款卡及密碼，將使收受人得以提領本案帳戶內款項，
    而被告對於所交付之對象，僅掌握其LINE帳號名稱「王藍萱
    」，有其等LINE對話紀錄可參（警卷第35-41頁），交付提
    款卡之方式又是便利商店「店到店取貨」之交貨便方式，則
    被告交出本案提款卡後，實際上已無任何方式再向自稱「王
    藍萱」之人取回，亦無從向其追索本案帳戶內資金去向，則
    在其已有幫助詐欺之不確定故意情況下，又於主觀上知悉本
    案帳戶後續資金流向，有無法追索之可能性，則其對於本案
    帳戶內資金如經自稱「王藍萱」之人提領後，將會產生遮斷
    金流以逃避國家追訴、處罰之效果，主觀上亦有認識，且縱
    有如此結果發生，亦不違背其本意，仍為本案提供提款卡及
    密碼之行為，屬於幫助一般洗錢行為，亦堪認定。
四、綜上，本件事證已經明確，應依法論罪科刑。　　
參、論罪科刑　　
一、核被告甲○○所為，係犯刑法第30條第1項、第339條第1項之
    幫助詐欺取財罪，及刑法第30條第1項、洗錢防制法第2條第
    2款、第14條第1項之幫助洗錢罪。被告以單一行為，幫助詐
    欺如附表所示之人，及幫助掩飾或隱匿如附表所示犯罪所得
    之去向及所在，為想像競合犯，應依刑法第55條前段規定，
    從一重之幫助洗錢罪論處。起訴意旨認為，被告本件犯行構
    成洗錢罪之正犯，容有誤解（詳下所述），因屬共犯性質之
    變更，非論罪法條之變更，無庸變更起訴法條（最高法院10
    1年度台上字第3805號判決意旨參照），併予敘明。
二、被告本件為幫助犯，犯罪情節顯較正犯輕微，應依刑法第30
    條第2項規定，減輕其刑。
三、撤銷原判決之理由：原判決以被告犯刑法第30條第1項、第3
    39條第1項之幫助詐欺取財罪，事證明確而予論罪科刑，並
    就被告被訴洗錢防制法第14條第1項洗錢罪部分，不另為無
    罪之諭知，固屬的論，然被告犯行雖不成立洗錢防制法第14
    條第1項之正犯，惟衡其情節，仍屬洗錢罪之幫助犯，原判
    決未及審酌最高法院大法庭108年度台上大字第3101號裁定
    意旨，而就被告犯行是否構成幫助洗錢罪，漏未審認，尚有
    違誤。檢察官上訴意旨雖引用最高法院109年度台上字第113
    5號、第1889號判決，主張本件仍應論以洗錢防制法第14條
    第1項之正犯，然提供金融帳戶提款卡及密碼之行為人，因
    已將帳戶之提款卡及密碼等物件提供他人使用，失去對自己
    帳戶之實際管領權限，若無配合指示親自提款，即無收受、
    持有或使用特定犯罪所得之情形，且無積極之移轉或變更特
    定犯罪所得之行為，故非屬洗錢防制法第2條第1款、第3款
    所稱之洗錢行為。洗錢防制法第2條修正之立法說明第3點雖
    謂「…㈣提供帳戶以掩飾不法所得之去向，例如：販售帳戶予
    他人使用…」等語，似以販售帳戶為洗錢類型之一，然其僅
    係單純之舉例，並未說明何以與掩飾、隱匿之要件相當。而
    文義解釋為法律解釋之基礎，立法者之意思僅屬對構成要件
    文義之眾多解釋方法之一，仍須就法條文字之規範目的及保
    護利益具體分析。一般而言，洗錢防制法第2條第2款之掩飾
    、隱匿行為，目的在遮掩、粉飾、隱藏、切斷特定犯罪所得
    與特定犯罪間之關聯性，是此類洗錢行為須與欲掩飾、隱匿
    之特定犯罪所得間具有物理上接觸關係（事實接觸關係）。
    而提供金融帳戶提款卡及密碼供他人使用，嗣後被害人雖匯
    入款項，然此時之金流仍屬透明易查，在形式上無從合法化
    其所得來源，未造成金流斷點，尚不能達到掩飾或隱匿特定
    犯罪所得之來源、去向及所在之作用，須待款項遭提領後，
    始產生掩飾、隱匿之結果。故而，行為人提供金融帳戶提款
    卡及密碼，若無參與後續之提款行為，即非洗錢防制法第2
    條第2款所指洗錢行為，無從成立一般洗錢罪之直接正犯，
    為最高法院108年度台上大字第3101號裁定闡述明確，上訴
    意旨所引用先前最高法院判決，與最高法院大法庭上開裁定
    有違，尚無可採，是本件檢察官上訴為無理由，然原判決既
    有上開未及審酌之處，仍應予以撤銷改判，以期適法。
四、爰審酌我國詐欺事件頻傳，嚴重損及社會治安及國際形象，
    而偵查機關因人頭帳戶氾濫，導致查緝不易，受害人則求償
    無門，成為犯罪偵查之死角，相關權責機關無不透過各種方
    式極力呼籲及提醒，而被告對於重要之金融交易工具未能重
    視，亦未正視交付帳戶可能導致之嚴重後果，而將帳戶之金
    融卡及密碼交付陌生人，容任他人以該帳戶作為犯罪之工具
    ，本件並造成告訴人甲○○、乙○○、戊○○、丙○各受有如附表
    所示之經濟損失，且去向、所在不明，無法追討，其中被告
    雖與告訴人丙○調解成立，然並未完全履行調解條件（本院
    卷第146頁），其餘犯罪所生損害，尚未填補。並斟酌被告
    已婚，無子女；現從事勞動工作，收入不豐；高職畢業之教
    育程度；無犯罪紀錄之素行，暨其犯後態度及其他一切情狀
    ，量處如主文所示之刑，並諭知罰金易服勞役之折算標準。
    　　
五、犯第十四條之罪，其所移轉、變更、掩飾、隱匿、收受、取
    得、持有、使用之財物或財產上利益，沒收之。洗錢防制法
    第18條第1項前段定有明文。所稱財物或財產上利益，乃指
    特定犯罪之犯罪所得而言，至於洗錢者本身之犯罪所得，則
    應適用刑法規定沒收，此有該條修正理由可參。本件被告僅
    構成幫助洗錢罪，並非洗錢罪之正犯，並未實際參與移轉、
    變更、掩飾或隱匿之洗錢正犯行為，或取得財物或財產上利
    益，是本件關於附表所示詐騙犯罪犯罪所得經移轉、變更、
    隱匿後，應於洗錢或詐欺正犯部分沒收，並非在被告本件犯
    行沒收。而本件並無證據證明被告確實取得約定之交付帳戶
    報酬，亦無從依刑法規定，沒收其犯罪所得。
肆、應適用之法律：刑事訴訟法第369條第1項前段、第364條、
    第299條第1項前段，洗錢防制法第14條第1項、刑法第30條
    第1項、第2項、第339條第1項、第55條前段、第42條第3項
    前段，刑法施行法第1條之1第1項。　　　　　　
本案經檢察官吳維仁提起公訴、檢察官吳梓榕提起上訴、檢察官
楊碧瑛到庭執行職務。
中　　華　　民　　國　　109 　年　　12　　月　　29　　日
                  刑事第一庭    審判長法　官  楊清安
                                      法　官  陳珍如
                                      法　官  蕭于哲
以上正本證明與原本無異。
如不服本判決應於收受送達後20日內向本院提出上訴書狀，其未
敘述上訴理由者，並得於提起上訴後20日內向本院補提理由書（
均須按他造當事人之人數附繕本）「切勿逕送上級法院」。
　　　　　　　　　　　　　　　　　　　書記官  徐振玉　
中　　華　　民　　國　　109 　年　　12　　月　　29　　日
附錄本案論罪科刑法條全文：
洗錢防制法第2條第2款
本法所稱洗錢，指下列行為：
二、掩飾或隱匿特定犯罪所得之本質、來源、去向、所在、所有
    權、處分權或其他權益者。
洗錢防制法第14條第1項
有第二條各款所列洗錢行為者，處7年以下有期徒刑，併科新臺
幣5百萬元以下罰金。
中華民國刑法第339條第1項
意圖為自己或第三人不法之所有，以詐術使人將本人或第三人之
物交付者，處5年以下有期徒刑、拘役或科或併科50萬元以下罰
金。
中華民國刑法第30條第1項
幫助他人實行犯罪行為者，為幫助犯。雖他人不知幫助之情者，
亦同。
附表、詐欺過程及相關卷證
編號 告訴人 詐騙方式 匯款時間及金額 相關卷證  １ 甲○○ 詐欺集團成員於臉書上佯稱銷售IPHONE11(128G)，108 年 11月6日17時30分許，甲○○上網瀏覽後陷於錯誤，與其聯繫購買，而依指示於右列時間匯款右列金額進入本案帳戶，隨後遭以提款卡提領完畢，而隱匿去向及所在。 108年11月6日 17時31分許。 15,000元。 告訴人甲○○之指訴（警卷第103-104頁、105-109頁）、轉帳明細（同卷第123頁）、LINE擷圖照片（同卷第111-121頁）  ２ 乙○○ 詐欺集團成員於臉書上佯稱銷售IPHONE11)，108年11月6日17時23 分許，乙○○上網瀏覽後陷於錯誤，與其聯繫購買，而依指示於右列時間匯款右列金額進入本案帳戶，隨後遭以提款卡提領完畢，而隱匿去向及所在。 108年11月6日 17時31分許。 15,000元。 告訴人乙○○之指訴（警卷第77-78頁、79-83頁）、轉帳明細（同卷第93頁）  ３ 戊○○ 詐欺集團成員於 108年11月6日16時46分許、17時02分許，分別佯裝為韓之草公司人員及玉山銀行人員撥打電話予戊○○誆稱因設定錯誤，造成多買12套之前購買的產品，須依指示操作云云，致其陷於錯誤而依指示於右列時間匯款右列金額進入本案帳戶，隨後遭以提款卡提領完畢，而隱匿去向及所在。 108年11月6日 17時31分許、17時35分許 49,985元、37,123元。 告訴人戊○○之指訴（警卷第51-52頁、53-54頁、59頁、63頁）、轉帳明細（同卷第73頁）  ４ 丙○ 詐欺集團成員於108年11月6日15時52分許、16時26分許，分別佯裝為某貨運公司人員及郵局人員撥打電話予丙○誆稱因設定錯誤，造成之前訂購之狗狗保健食品多訂，須依指示操作云云，致其陷於錯誤而依指示於右列時間匯款右列金額進入本案帳戶，隨後遭以提款卡提領完畢，而隱匿去向及所在。 108年11月6日 17時35分許。 28,985元。 告訴人丙○之指訴及報案資料（警卷第133-134頁、135-139頁、143頁）、轉帳明細（同卷第141頁）